臺灣板橋地方法院民事判決　　　　　　100年度重家訴字第8號
原　　　告　陳祚昌
訴訟代理人　陳美慧
原　　　告　陳美慧
訴訟代理人　陳祚昌
原　　　告　陳永順
訴訟代理人　陳祚昌
　　　　　　陳美慧
原　　　告　陳勇安
訴訟代理人　陳美慧
　　　　　　陳祚昌
原　　　告　陳南希
訴訟代理人　劉惠華
原　　　告　陳美華
訴訟代理人　陳依屏
被　　　告　陳益隆
訴訟代理人　蔡文燦律師
上列當事人間請求分割遺產事件，本院於民國100 年9 月8 日言
詞辯論終結，判決如下：
    主  文
兩造就被繼承人陳清志所遺留如附表一所示之遺產（含利息、孳
息）予以分割，其分割方法如附表二所載。
訴訟費用由兩造按附表二所載之比例負擔。
    事實及理由
一、按訴狀送達後，原告不得將原訴變更或追加他訴，但經被告
    之同意，或請求之基礎事實同一者，不在此限。為民事訴訟
    法第255 條第1 項第1 、2 款所明定。又依民法第1151條規
    定，繼承人有數人時，在分割遺產前，各繼承人對於遺產全
    部為公同共有。如請求對公同共有之遺產為處分，其訴訟標
    的，對於繼承人全體，必須合一確定。查本件原告請求分割
    被繼承人陳清志遺產，漏未就繼承人之一陳月霞部分一併訴
    請分割，是其變更聲明為：「被繼承人所遺之財產按兩造應
    繼分比例各8 分之1 為分配，另原告陳祚昌、陳永順、陳勇
    安、陳美華、陳美慧、陳祚昌、陳美慧與被告等7 人再就陳
    月霞應繼承部分之8 分之1 部分公同共有」（參民國100 年
    8 月4 日言詞辯論筆錄），業為被告所同意，自無不合。再
    民法第1164條所定之遺產分割，係以整遺產為一體為分割，
    並非以遺產中個別之財產分割為對象，亦即遺產分割之目的
    在廢止遺產全部之公同共有關係，而非旨在消滅個別財產之
    公同共有關係，其分割方法應對全部遺產整體為之。從而原
    告嗣後追加附表一編號96、97、97所示之財產，而以全部遺
    產為分割，亦因被告同意且請求之基礎事實同一，於法即無
    不合，應予准許。
二、原告主張之意旨：
  (一)兩造之父親即陳月霞之配偶陳清志於92年12月4 日死亡，留
    有遺產。因被繼承人即兩造父親陳清志遺產之申報、繳交遺
    產稅、及繼承登記，均由母親陳月霞統籌辦理，原告等為人
    子女，均未曾過問，詎陳月霞於99年9 月1 日病逝後，原告
    等始發覺被繼承人陳清志所遺如附表一所示之股票，悉數未
    分配繼承。惟對辦理股票之分割繼承，依券商作業規定，須
    全體繼承人持繼承股票分配協議書及個別集保證券存摺會同
    親自辦理，然就被繼承人陳清志之繼承人8 人之中，除陳月
    霞亡故而無法親自辦理之外，尚有被告陳益隆一人，於陳月
    霞病危之前，即不告而別，陳月霞辭世後，亦始終未見其出
    面。為此訴請就被繼承人陳清志所遺如附表一所示之財產為
    繼承分割。
  (二)原告此次訴請分割遺產之標的內容雖與財政部台北市國稅局
    遺產稅繳清證明書（下稱遺產稅繳清證明）所載被繼承人陳
    清志所遺之財產內容不盡相符，然查：
  1.遺產稅繳清證明內所載之存款、不動產暨債權等部分，早經
    兩造之母親陳月霞於父親陳清志死亡後約一星期後全體繼承
    人協議下，同意將存款用為抵繳遺產稅，不動產部分則按每
    人之應繼分予以分割，除有部分不動產再經用來抵繳遺產稅
    外，其餘業經兩造母親陳月霞完成繼承分割登記，故被繼承
    人陳清志所遺留之財產，僅餘股票或投資等證券部分尚未經
    分割，其餘標的既經兩造協議分割，自非得再為分割遺產之
    標的。
  2.至遺產稅繳清證明內所載編號68、84所示之投資暨股票部分
    ，被告固主張應予列入分配。然遺產稅繳清證明所載編號68
    號之開發實業股份有限公司（下簡稱開發公司）投資股數，
    依臺北市政府92年1 月3 日核發之變更登記表，載列開發公
    司股份總數為1,000 股，91年9 月23日變更登記時，董、監
    事持股股數分別為董事長陳月霞460 股、董事即被繼承人陳
    清志460 股、董事陳玉梅10股、監察人陳美華40股，董監事
    共計持有970 股、其餘股東持股股數為30股，復依臺北市政
    府92年12月12日核發之公司變更登記表，載列92年11月26日
    董事長陳月霞持股股數增為880 股、董事陳祚昌40股、董事
    陳勇安40股、監察人陳美華40股，董監事共計持有1,000 股
    ，按被繼承人於92年12月4 日死亡，依開發公司之股份變更
    登記表載列董事任期起日即92年11月26日，為實際變更發生
    之日、即為贈與行為日，此贈與行為顯較被繼承人92年12月
    4 日死亡日期為前，因此被繼承人持有之股數460 股，於被
    繼承人生前、即全數贈與予陳月霞及原告陳祚昌二人，其中
    陳月霞420 股、原告陳祚昌40股。另就遺產稅繳清證明所載
    編號84號之佳麗電器有限公司（下簡稱佳麗公司）之出資額
    變更情形，依臺北市政府92年1 月20日核發之公司變更登記
    表，載列佳麗公司之資本總額為新臺幣（下同）5,000,000
    元，董事即被繼承人陳清志出資額為1,500,000 元、股東陳
    月霞出資額為1,400,000 元、股東陳玉梅出資額為1,000,00
    0 元、股東陳勇安出資額為500,000 元、股東陳美華出資額
    為600,000 元，復依臺北市政府依據佳麗公司92年12月4 日
    申請變更核發登記，載列佳麗公司於92年12月9 日核准變更
    股東，新任董事陳美華及原股東陳勇安出資額並無異動，股
    東陳月霞之出資額則增為3,900,000 元，按被繼承人於92年
    12月4 日死亡，而佳麗公司股東之出資額實際變更日為92年
    12月4 日，仍屬被繼承人死亡前，因此被繼承人持有佳麗公
    司出資額1,500,000 元，即國稅局核定之1,163,571 元之投
    資遺產，於被繼承人生前，確實即全數贈與予陳月霞。且依
    遺產及贈與稅法第15條規定，被繼承人死亡前二年內贈與被
    繼承人之配偶、被繼承人依民法第1138條及第1140條規定之
    各順序繼承人之財產，應於被繼承人死亡時，視為被繼承人
    之遺產，併入其遺產總額，依本法規定徵稅之明文。因此於
    被繼承人於92年12月4 日死亡前，被繼承人於92年11月26日
    及92年12月4 日生前贈與之上述持股及出資額，依遺產及贈
    與稅法第15條規定，是屬於應併入遺產總額申報核課遺產稅
    之遺產，因此原申報依規定，應將上述持股及出資額，併入
    被繼承人遺產總額中申報遺產稅。又上揭開發公司股份及佳
    麗公司之投資額即足認定確為被繼承人生前贈與陳月霞及原
    告陳祚昌，依此事實，縱原遺產稅申報書於造列時，有疏未
    敘明生前贈與情形，基然此一贈與行為，為被繼承人生前之
    權利，自應予以尊重，因此實無因造列遺產稅申報之疏漏，
    而據為抹煞被繼承人生前贈與事實及被繼承人生前權利之法
    理。
  3.至對於被繼承人陳清志遺產稅繳清證明所載編號101 號國票
    金融控股股份有限公司之股票，與編號50號之同公司股票載
    列股數合計為172,144 股，與原告附表一所載之股數相同，
    故原告並無漏載遺產稅繳清證明書所載編號101 號之財產。
    另對於被繼承人陳清志遺產稅繳清證明書所示編號143 號之
    東宏電子有限公司部分，係因該公司經營狀況欠佳、虧損嚴
    重，陳月霞於97年10月23日即簽字同意申請註銷，並於同年
    11月30日清算結束營業，並於98年4 月23日、9 月24日先後
    經上海市浦東新區國家地方稅務局、工商行政管理局浦東新
    區分局核准註銷登記，惟被告既有疑義，故原告同意將之列
    為分割標的。另被告所指中強及華隆2 筆股票部分，原告係
    認該兩筆股票業於繼承發生前即已下市，且於繼承發生當時
    市值為零元，因而未予列入分配，惟被告既有爭議，且經列
    載於遺產稅繳清證明書內，故原告同意將之列入分割標的。
  4.對於被告指原告所提附表一所示編號7 、8 、17、22、24、
    26、32、33、42、43、49、52、58、86股票之現股股數，均
    係原告依遺產稅繳清證明載列股數減被繼承人死亡日之證券
    集保餘額計算。又按被繼承人投資證券遺產稅之申報，並無
    可將證券集保股數與證券現股股數予分開申報之法理，且國
    稅局亦不可能對同一被繼承人之遺產稅核發二張不同之完稅
    證明，且原告所提附表亦已載明遺產稅繳清證明書含現股股
    數，因此被告所認，顯為多疑。
  (三)為此爰依民法第1164條之規定，聲明：如主文所示。
三、被告之答辯意旨：
  (一)依原告所提被繼承人陳清志遺產稅繳清證明書所示，被繼承
    人陳清志之遺產，除原告所提附表一所示之股票外，尚有遺
    產稅繳清證明所載編號68之開發公司股票、編號84之佳麗公
    司投資、編號143 號東宏電子有限公司，以及中強公司及華
    隆公司之股票等未列入分配，依民法第1164條規定及最高法
    院88年台上字第2837號判決意旨，自應一併列入分割。
  (二)遺產稅繳清證明書編號68之開發公司股票40股部分，依原告
    所提出之公司變更登記表並未顯示原告所主張被繼承人生前
    即將40股贈與陳祚昌之事實；再者，開發公司變更登記表載
    列董事任期起日即92年11月26日，僅為董事任期之起算日，
    原告主張此日即為贈與行為日云云，顯難認為實在。再參之
    遺產稅繳清證明書編號140 所載開發公司之股份420 股乃明
    載「死亡前贈與配偶」、「贈與財產」，惟編號68之開發公
    司之股份40股卻仍記載為遺產，顯見編號68之40股部分，被
    繼承人並未於生前贈與給母親陳月霞，否則應與編號140 之
    記載相同。另就佳麗公司之公司變更登記表，亦未顯示原告
    所主張之贈與事實，再參之遺產稅繳清證明書編號137-145
    所載，父親生前即贈與母親部分，均載明「死亡前贈與配偶
    」、「贈與財產」，惟編號84之佳麗公司之投資仍記載為遺
    產，顯見編號84之佳麗公司之投資，父親生前並未贈與母親
    ，否則應與編號137-145 之記載相同，益見原告主張並不實
    在。
四、兩造不爭執之事實：
  (一)兩造之父親陳清志原居住在新北市○○區○○街39號，其業
    於92年12月4 日死亡，留有遺產，兩造為陳清志之子女，與
    被繼承人陳清志之配偶陳月霞，均為第一順位法定繼承人，
    每人應繼分各為8 分之1 ，此有財政部台北市國稅局遺產稅
    繳清證明書、繼承系統表各1 份可憑。
  (二)又兩造及母親陳月霞於被繼承人陳清志死亡後約一星期左右
    ，在新北市○○區○○街39號住處為分割協議，約定就陳清
    志所遺留之不動產、存款及債權部分，部分做為遺產稅繳納
    ，部分不動產則按每人應繼分8 分之1 比例予以分割，並委
    由將陳月霞處理相關事宜，除用以繳納遺產稅之財產外，陳
    月霞業已就陳清志所遺留之不動產辦理繼承登記完畢之事實
    ，有土地所有權狀15張、土地暨建物登記第一類謄本17份、
    台北市稅捐稽徵處房屋稅籍證明書、遺產稅、贈與稅實物抵
    繳申請書、全體繼承人抵繳同意書、財政部台北市國稅局退
    還遺產稅溢抵土地函文、土地登記案件補正通知書等件附卷
    足憑。
  (三)然如附表一所示之財產亦屬陳清志所遺留之財產，惟尚未經
    繼承人分割協議。
  (四)嗣兩造母親陳月霞於99年9 月1 日病逝，除原告陳南希外，
    原告陳祚昌、陳永順、陳勇安、陳美華、陳美慧及被告等7
    人亦為陳月霞之第一順位繼承人，應繼分比例各為7 分之1
    ，渠等迄今尚未就陳月霞所遺留之遺產為分割乙節，亦有陳
    月霞之除戶戶籍謄本、死亡證明書、財產歸屬清單、遺產稅
    繳清證明書各1 份可稽。
五、本件之爭點及法院之判斷：
    本件經依民事訴訟法第268 條之1 第2 項規定，與兩造整理
    並確認應審酌之爭點為：遺產稅繳清證明書所示編號68號開
    發公司股票40股、編號84號佳麗公司之出資額1,163,571 元
    ，是否亦屬被繼承人陳清志之遺產？（詳100 年8 月4 日言
    詞辯論筆錄）茲判斷如下：
  (一)原告主張被繼承人陳清志原持有開發公司股票460 股，業已
    於生前即分別贈與予原告陳祚昌40股及贈與其配偶陳月霞42
    0 股；另原有之佳麗公司出資額1,163,571 元亦於生前即贈
    與給配偶陳月霞之事實，業據提出開發公司股份移轉前後之
    變更登記表各1 份、及佳麗公司投資額移轉前後之變更登記
    表各1 份為證，並據證人劉宏相到庭證述屬實（詳參100 年
    8 月4 日言詞辯論筆錄），再經酌以臺北市政府92年1 月3
    日核發之開發公司變更登記表，載列開發公司股份總數為1,
    000 股，91年9 月23日變更登記時，董、監事持股股數分別
    為董事長陳月霞460 股、董事即被繼承人陳清志460 股、董
    事陳玉梅10股、監察人陳美華40股，董監事共計持有970 股
    、其餘股東持股股數為30股；嗣臺北市政府92年12月12日核
    發之開發公司變更登記表，載列92年11月26日董事長陳月霞
    持股股數增為880 股、董事陳祚昌40股、董事陳勇安40股、
    監察人陳美華40股，董監事共計持有1,000 股，即斯時被繼
    承人陳清志已無持有開發公司之股份；另依臺北市政府92年
    1 月20日核發之佳麗公司變更登記表，載列佳麗公司之資本
    總額為5,000,000 元，董事即被繼承人陳清志出資額為1,50
    0,000 元、股東陳月霞出資額為1,400,000 元、股東陳玉梅
    出資額為1,000,000 元、股東陳勇安出資額為500,000 元、
    股東陳美華出資額為600,000 元，經比較臺北市政府92年12
    月4 日核發之佳麗公司變更登記，載列佳麗公司變更股東後
    ，新任董事陳美華及原股東陳勇安出資額並無異動，股東陳
    月霞之出資額則增為3,900,000 元，至被繼承人陳清志已非
    佳麗公司股東而無出資額，是依上揭開發公司、佳麗公司之
    股份變動情形，堪認原告前開主張顯非無據。
  (二)被告雖抗辯被繼承人陳清志所有之開發公司持股及佳麗公司
    投資既已在其生前即贈與他人，為何就開發公司40股、佳麗
    公司投資額1,163,571 元部分仍向國稅局申報為陳清志之遺
    產，且不若已贈與予陳月霞之開發公司420 股部分之財產部
    分明載「死亡前贈與配偶」、「贈與財產」等字樣云云。然
    按「被繼承人死亡前二年內贈與下列個人之財產，應於被繼
    承人死亡時，視為被繼承人之遺產，併入其遺產總額，依本
    法規定徵稅：一、被繼承人之配偶。二、被繼承人依民法第
    1138條1140條規定之各順序繼承人。三、前款各順序繼承人
    之配偶。」，遺產及贈與稅法第15條定有明文。是被繼承人
    陳清志雖已分別於92年11月26日、12月4 日將持有之開發公
    司持股及佳麗公司出資額，贈與陳月霞及原告陳祚昌，因而
    於92年12月4 日死亡時已無持有開發公司持股及佳麗公司投
    資額，然因陳清志前開所為之贈與行為核屬被繼承人死亡前
    二年內贈與其配偶、被繼承人之財產，依遺產及贈與稅法第
    15條規定，仍屬應併入遺產總額申報核課遺產稅之遺產，亦
    即繼承人依法自當將上述持股及出資額併入被繼承人遺產總
    額中申報遺產稅。從而本件陳月霞雖將上揭開發公司持股及
    佳麗公司投資額併入為陳清志之遺產總額而為申報，且就該
    兩筆財產並未敘明生前贈與字樣，亦無礙上開財產已非被繼
    承人陳清志死亡時所留遺產事實之認定甚明。
  (三)再按繼承人有數人時，在分割遺產前，各繼承人對於遺產全
    部為公同共有；繼承人得隨時請求分割遺產，但法律另有規
    定或契約另有訂定者，不在此限，民法第1151條、第1164條
    分別定有明文。又繼承人欲終止其間之公同共有關係，惟有
    以分割遺產之方式為之。將遺產之公同共有關係終止改為分
    別共有關係，性質上屬分割遺產方法之一，亦有最高法院82
    年台上字第748 號判決可供參照。兩造間就被繼承人陳清志
    所遺留如附表一所示未經分割之遺產並無不能分割之約定，
    又無法協議分割，則依前開法條規定，原告訴請將被繼承陳
    清志所遺尚未經分割之如附表一所示遺產，准由兩造按附表
    二所示之應繼分比例為分配，自應予准許。
六、訴訟費用負擔：末按因共有物分割、經界或其他性質上類似
    之事件涉訟，由敗訴當事人負擔訴訟費用顯失公平者，法院
    得酌量情形，命勝訴之當事人負擔其一部。民事訴訟法第80
    條之1 定有明文。本件兩造既因本件遺產分割而均蒙其利，
    且由被告負擔訴訟費用顯失公平，本院因認為本件訴訟費用
    應由兩造按應繼分比例負擔，始為公平，附予敘明。
中    華    民    國   100    年    9     月    23    日
                      家事法庭  法  官  邱景芬
以上正本係照原本作成。
如對本判決上訴，須於判決送達後20日之不變期間內，向本院提
出上訴狀。如委任律師提起上訴者，應一併繳納上訴審裁判費。
中    華    民    國   100    年    9     月    23    日
                                書記官  高小婷
附表二
┌──┬─────┬─────────────┬─────────┐
│編號│繼承人    │分割方法                  │訴訟費用負擔比例  │
├──┼─────┼─────────────┼─────────┤
│ 1  │陳祚昌    │按8 分之1 比例分配        │ 48分之7          │
├──┼─────┼─────────────┼─────────┤
│ 2  │陳永順    │按8 分之1 比例分配        │ 48分之7          │
├──┼─────┼─────────────┼─────────┤
│ 3  │陳勇安    │按8 分之1 比例分配        │ 48分之7          │
├──┼─────┼─────────────┼─────────┤
│ 4  │陳美華    │按8 分之1 比例分配        │ 48分之7          │
├──┼─────┼─────────────┼─────────┤
│ 5  │陳美慧    │按8 分之1 比例分配        │ 48分之7          │
├──┼─────┼─────────────┼─────────┤
│ 6  │陳南希    │按8 分之1 比例分配        │ 8分之1           │
├──┼─────┼─────────────┼─────────┤
│ 7  │陳益隆    │按8 分之1 比例分配        │ 48分之7          │
├──┼─────┼─────────────┼─────────┤
│ 8  │陳月霞之繼│就陳月霞受分配之8 分之1比 │                  │
│    │承人陳祚昌│例部分公同共有            │                  │
│    │、陳永順、│                          │                  │
│    │陳勇安、陳│                          │                  │
│    │美華、陳美│                          │                  │
│    │慧、陳益隆│                          │                  │
│    │等7 人    │                          │                  │
└──┴─────┴─────────────┴─────────┘